【裁判字號】    97,家訴,44
【裁判日期】    980220
【裁判案由】    終止收養關係
【裁判全文】
臺灣新竹地方法院民事判決              97年度家訴字第44號
原      告  乙○○
被      告  甲○○
上列當事人間請求終止收養關係事件，本院於中華民國98年2月6
日言詞辯論終結，判決如下：
    主  文
原告與被告間之收養關係應予終止。
訴訟費用由被告負擔。
    事實及理由
一程序方面：
  被告經合法通知，未於言詞辯論期日到場，核無民事訴訟法第
  386條各款所列情形，爰依原告之聲請，由其一造辯論而為判
  決。
二原告方面：
(一)聲明：如主文所示。
(二)陳述：兩造為養父子關係，惟被告平時即對原告及其母親口出
  惡言，並經常於酒後毆打原告及其母親，記得有一次若非原告
  長女羅秀春以身擋拳，原告已遭被告毆打致傷。民國97年9月
  間，原告與鄰居閒聊之際，被告踹門進入家門直指原告道：「
  老頭子，下次再亂我壞話，讓你死得難看，甚至怎麼死都不知
  道」，核被告上開行為，實已構成民法第1081條第1款及第4款
  之終止收養關係事由。又原告於90年間即因身體不適，退休在
  家，生活拮据，被告則長期工作不穩定，縱有工作亦長期未拿
  取生活費用予家中使用，更未曾扶養原告及其母親，加以被告
  平日素行並非完善，有竊盜前科，甚至家中財物，亦經常有被
  被告竊取之情事，此被告之素行行為，對原告而言，實屬難以
  維持收養關係之重大事由，而符合民法第1081條第2款、第4款
  之規定等語。
三被告方面：
  被告經合法通知，未於言詞辯論期日到場，亦未提出書狀作何
  聲明或陳述。
四本院之判斷：
(一)按養父母、養子女之一方，有其他重大事由難以維持收養關係
  者，法院得依他方、主管機關或利害關係人之請求，宣告終止
  其收養關係，民法第1081條第1項第4款定有明文。質言之，本
  款規定，因欲使終止原因有彈性而設。苟有重大事由，難以維
  持收養關係時，任何一方均可請求終止。其事實是否重大，應
  由法院依社會一般觀念，斟酌各種情形定之。又養子女對父母
  惡言相加，肆意辱罵，有背倫常之道，已具有前揭民法第1081
  條第1項第4款所定重大事由之情形，自得構成終止收養關係之
  原因（此參最高法院50年台上字第88號判例要旨自明）。
(二)經查，原告主張其收養被告為養子，然被告平時即對原告及其
  母親口出惡言，並經常於酒後毆打原告及其母親，且因長期工
  作不穩定，縱有工作亦未拿取生活費用予家中使用，更未曾扶
  養原告及其母親，加以被告平日素行並非完善，有竊盜前科，
  甚至經常竊取家中財物之事實，業據證人即原告女兒羅秀春到
  庭證述明確，其證稱：「（被告人在何處？）下落不明，失蹤
  了，（是否有看過被告動手毆打原告？）今年9月初，我休假
  人在家中，被告返家威脅父親，不要下次家中東西不見就誣賴
  他。被告進門以腳將門踹開，當時原告與鄰居在家聊天，被告
  就說不要在左右鄰居前說他的是非，如果再誣賴他，就要原告
  死，要原告好看，這些就有恐嚇的意思。去年8月18日早上，
  我要外出上班，7點出門，因為我懷疑他會在家裡偷東西，約
  在7點15分就折返家中，回到家中，我打開我房間發現我房間
  內的存錢撲滿整個不見，我當天下午就去派出所報案，警員說
  我沒有現場抓到，所以警方只能勸導被告，（沒有看到被告偷
  撲滿？）但當天被告人在家裡，我折返回家，被告就已經外出
  了。這短短不到10分鐘，我的錢就不見了，（踹門是在何時？
  ）今年9月初，（被告尚有何行為？）被告經常早出晚歸。我
  不知道他實際在外情形，但他有很多張違規罰單寄到家中，父
  親年紀已高，被告長期都沒有拿錢回家，所以父親想要與被告
  終止收養關係。．．．96年過完年3月到6月中旬，我與父親外
  出工作，家中沒有人在，房門都未上鎖，前後有三次去報案。
  回到家中發現撲滿內50元印幣被搜刮，還會物歸原位。起先有
  兩次員警有陪同我回家，柔性勸導被告，但後來今年8月份到9
  月初，被告有三次想要毆打我父親，我都有維護父親。父親也
  不敢向被告拿生活費用。（三次要毆打父親的情形？）一次是
  剛剛說的，兩次發生在8月中旬。8月14日父親因陪同友人到花
  蓮處理事情，晚一點回家，晚餐沒有人料理，被告返家後向我
  吵一架，之後父親回家，被告就對父親說不管今天父親有沒有
  出去處理事情，都必須返家煮晚餐給我吃，而且不准向我拿生
  活費，他強調不只一次。另一次，他是想直接過去踹父親。那
  次父親與鄰居在外工作，被告返家就從後面想踹父親，剛好被
  我看到，我出去維護，結果被告沒有踹到父親，反倒踹到我，
  我去醫院驗傷，但醫院說沒有嚴重的外傷，驗不出來。（被告
  並沒有直接毆打原告？）前兩次是因為我有出來擋。被告沒有
  打到父親，反而打到我，因為沒有明顯外傷，所以無法驗傷。
  」等語（見本院97年12月5日言詞辯論筆錄），復經本院依職
  權調閱被告之臺灣高等法院被告全國前案紀錄表、本院92年度
  竹簡字第110號竊盜案件卷宗查明無訛，參以，被告經合法通
  知，未於言詞辯論期日到場爭執，復未提出書狀為任何之答辯
  ，自堪信原告主張之前揭事實為真正。
(三)綜上，本件原告收養被告後，兩造間未建立良好之親子關係，
  被告動輒對原告惡言相加、肆意辱罵，甚而欲動打毆打原告，
  被告之前揭行為已有違倫常之道，且被告對原告亦未盡扶養之
  責，復在外犯竊盜案，參以，兩造現雖設籍於同一住處，然被
  告目前行方不明而未與原告共同生活，彼此父子關係有名無實
  ，顯悖於收養本質，因此，堪認兩造收養關係已有重大破綻情
  形，致無從維持親子共同生活之圓滿狀態。從而，揆諸前揭說
  明，原告依民法第1081條第1項第4款之規定，請求判准終止兩
  造間之收養關係，核屬有據，應予准許。
(四)至原告另主張依民法第1081條第1項第1款、第2款之規定，訴
  請終止兩造間之收養關係等語。因原告本於民法第1081條第1
  項第1款、第2款及第4款數項終止收養關係事由提起本件訴訟
  ，係合併提起數宗形成之訴，可致同一之法律效果，其訴訟標
  的雖有數項，而僅有單一之聲明，本院就原告所主張之兩項訴
  訟標的逐一審理，既認其中一項訴訟標的為有理由，自可即為
  原告勝訴之判決，就其餘訴訟標的即無再予審酌之必要，併此
  敘明。
五訴訟費用負擔之依據：民事訴訟法第78條。
中    華    民    國    98    年    2    月    20    日
                      家事法庭法  官  謝永昌
以上正本係照原本作成。
如對本判決上訴，須於判決送達後20日之不變期間內，向本院提
出上訴狀。
中    華    民    國    98    年    2    月    20    日
                              書記官  張淑芬


司法院資訊處製作；財團法人民間司法改革基金會備份。
